臺灣臺中地方法院交通事件裁定　　　 100年度交聲字第1226號
原處分機關　交通部公路總局臺中區監理所臺中市監理站
受處分人　　陳潮源
上列受處分人因違反道路交通管理處罰條例案件，對於交通部公
路總局臺中區監理所臺中市監理站一百年四月十一日所為之處分
（裁監稽違字第裁六一－ＨＤ000000000號裁決書），
聲明異議，本院裁定如下：
    主  文
原處分關於罰鍰新臺幣肆萬伍仟元部分撤銷。
前項撤銷部分，陳潮源不罰。
    理  由
一、原處分機關略以：本件受處分人陳潮源於民國九十八年三月
    二十三日晚間九時十三分許，騎駛車牌號碼ＹＩＰ－九九一
    號重型機車，行經臺中縣大里市（現已改制為臺中市○里區
      ○○○○路一二五二號前，因「酒後駕駛機車，經警攔查
    施以呼氣酒測得酒測值一‧二○ｍｇ／l，超過標準值○‧
    二五ｍｇ／ｌ，不合格」之違規，為臺中縣警察局霧峰分局
    （現已改制為臺中市政府警察局霧峰分局）大里分駐所以中
    縣警交字第ＨＤ0000000號違反道路交通管理事件通
    知單舉發。受處分人於一百年四月十一日至站簽收裁監稽違
    字第裁六一－ＨＤ000000000號裁決書，依違反道
    路交通管理處罰條例第三十五條第一項第一款，處罰鍰新臺
    幣（下同）四萬五千元（九十八年四月十六日已吊扣機車駕
    照十二個月、九十八年六月八日完成道安講習單）等語。
二、本件受處分人則以：緩起訴已期滿，申請一罪不二罰，監理
    單位罰鍰請予以免罰等語。
三、按汽車駕駛人飲用酒類或其他類似物後，其吐氣所含酒精濃
    度超過每公升○‧二五毫克，不得駕車；駕駛汽車經測試檢
    定酒精濃度超過標準，處汽車駕駛人罰鍰一萬五千元以上六
    萬元以下，並當場移置保管該汽車及吊扣駕駛執照一年，因
    而肇事致人受傷者，並吊扣駕駛執照二年，道路交通安全規
    則第一百十四條第二款、道路交通管理處罰條例第三十五條
    第一項第一款分別定有明文。
四、經查：
  (一)本件受處分人於九十八年三月二十三日晚間九時十三分許，
    騎駛車牌號碼ＹＩＰ－九九一號重型機車，行經臺中市○里
    區○○○路一二五二號前，因「酒後駕駛機車，經警攔查施
    以呼氣酒測得酒測值一‧二○ｍｇ／l，超過標準值○‧二
    五ｍｇ／ｌ，不合格」之違規，經警舉發，並經臺灣臺中地
    方法院檢察署檢察官以九十八年度速偵字一三五八號處分書
    為緩起訴處分，其期間為二年，受處分人應於緩起訴處分確
    定之日起，至緩起訴期間屆滿前二個月止，向指定之公益團
    體、地方自治團體或社區提供一百小時之義務勞務。而受處
    分人於期限內已向指定之公益團體、地方自治團體或社區提
    供一百小時之義務勞動，並已履行結案，緩起訴期滿實質確
    定未經撤銷等情，有臺中縣警察局舉發違反道路交通管理事
    件通知單影本（單號：ＨＤ0000000號）、上開緩起
    訴處分書影本及臺灣高等法院被告前案記錄表在卷可稽，是
    受處分人於上揭時、地，確有裁決書所載之違規事實，且其
    酒醉駕車刑事部分業經臺灣臺中地方法院檢察署檢察官為緩
    起訴處分實質確定在案。
  (二)按一行為同時觸犯刑事法律及違反行政法上義務規定者，依
    刑事法律處罰之；前項行為如經不起訴處分或為無罪、免訴
    、不受理、不付審理之裁判確定者，得依違反行政法上義務
    規定裁處之，行政罰法第二十六條第一項前段、第二項分別
    定有明文。行政罰法第二十六條第一項前段之規定乃一行為
    同時造成刑罰法律與行政秩序罰規定發生競合適用之關係時
    ，基於「一事不二罰」之法理，經由立法程序確立應以刑罰
    優先為原則，避免行為人承受過度且重複之處罰。此觀該條
    立法理由明確揭示：「一行為同時觸犯刑事法律及違反行政
    法上義務規定時，由於刑罰與行政罰同屬對不法行為之制裁
    ，而刑罰之懲罰作用較強，故依刑事法律處罰，即足資警惕
    時，實無一事二罰再處行政罰之必要。且刑事法律處罰，由
    法院依法定程序為之，較符合正當法律程序，應予優先適用
    。」其理益明。是以前揭行政罰法中刑事法律處罰優先且不
    再處以行政秩序罰之目的，既係因為行為人已接受刑罰而足
    資警惕，且已發生懲罰之作用，即無使行為人陷於雙重處罰
    之不利益，則關於刑事法律處罰之範圍自應採取實質認定，
    凡刑事實體法或程序法中所規定客觀上剝奪行為人生命、自
    由、財產權利，主觀上亦因制裁之嚴厲性、痛苦性，其強度
    足以造成心理強制而間接達成矯正教化目的之處遇手段，皆
    應納入其中，而不以形式上符合刑法第三十二條至第三十四
    條所定主刑及從刑種類者為限，始與前揭法律規範之意旨相
    符。
  (三)法務部九十五年五月二十五日法律字第○九五○七○○三九
    三號函雖謂：行政罰法第二十六條第二項所稱「不起訴處分
    」包括「緩起訴處分」在內等語。惟該項乃例外得裁處行政
    秩序罰之補充規定，參諸該條文係將「不起訴處分」、「無
    罪」、「免訴」、「不受理」、「不付審理」等不能證明刑
    事被告犯罪或未曾使其實際接受刑罰之情形逐一臚列，顯然
    與該條第一項所指發生處罰競合之前提要件尚有未合，故該
    條第二項仍規定須依違反行政法上義務規定裁處之必要。本
    件緩起訴處分既非不能證明行為人之犯罪事實，且有提供一
    百小時之實質處罰，自與上開行政罰法第二十六條第二項列
    舉之不起訴處分等情形迥然有別，仍無從遽為比擬而為相同
    之處置。如若不然，則刑事被告如經法院循審判程序判處罰
    金或得以易科罰金之拘役或有期徒刑，均得以援用行政法罰
    第二十六條第一項之規定，免於處以行政秩序罰之雙重不利
    益；至於藉由緩起訴處分而節省司法資源者，在基於實質懲
    罰目的而其財產權遭受剝奪之餘，卻仍需繳納一定金額之行
    政罰鍰，其結果勢必降低刑事被告接受緩起訴處分之意願，
    而反噬緩起訴處分替代繁複刑事審判程序之制度性機能。準
    此以言，行政罰法第二十六條第二項既未將緩起訴處分列舉
    其中，本於「例外規定從嚴解釋」之法理及前揭說明，自不
    能將條文中「不起訴處分」之範圍，擴及於性質顯不相同之
    「緩起訴處分」。
  (四)刑事訴訟法第二百五十三條之二規定，檢察官為緩起訴處分
    ，得命被告於一定期間內履行「向指定之公益團體、地方自
    治團體或社區提供四十小時以上二百四十小時以下之義務勞
    務」，此一命被告提供義務勞務之事項的部分，應得被告之
    同意。檢察官課被告以上之負擔，由於此負擔雖非「刑罰」
    ，但性質上可謂實質的制裁，且造成被告自由權利受限制的
    影響。則受處分人上開違反刑事法律禁止規範之犯罪事實既
    已明確，僅因檢察官採取緩起訴處分之替代性刑事處遇手段
    ，未將該案逕行起訴或聲請簡易判決處刑，致其後適用之刑
    事訴訟程序有所區別，然就受處分人負有於一定期間內，向
    指定之公益團體、地方自治團體或社區提供一百小時之義務
    勞務，其如未在上開指定期間內確實履行義務，依刑事訴訟
    法第二百五十三條之三第一項第三款之規定，受處分人將遭
    受撤銷緩起訴處分之不利益；反之，倘其確實遵守並履行各
    項緩起訴條件，除非合於刑事訴訟法第二百六十條所定情形
    之一，否則受處分人即無再就同一案件遭受刑事訴追之虞。
    從而，受處分人已因上開緩起訴處分而剝奪其自由權，主觀
    上前揭提供義務勞務亦具有強制性、懲罰性，形式上雖非刑
    法第三十三條、第三十四條所定刑之種類，但實質上制裁之
    結果，卻影響其自由權，有足以造成被告內心壓力，而促其
    自我矯正，避免日後再酒後駕車之效果，此與其因被起訴或
    聲請以簡易判決處刑，致被判處得易科罰金之有期徒刑及拘
    役或罰金所欲達成之刑罰目的，實無二致，惟經由緩起訴處
    分條件之履行使其免於遭檢察官發動起訴程序，仍具有替代
    刑罰之效果，廣義而言，應屬前揭所稱之「實質刑事法律處
    罰」，而有行政罰法第二十六條第一項規定之適用。
  (五)另本件受處分人已因上開緩起訴處分而應給付一定金錢及負
    擔一定時間之勞務給付義務，主觀而言即具有強制性、懲罰
    性甚明，且與道路交通管理處罰條例第三十五條第八項因違
    反道路交通安全規定之行政法上義務而裁判確定處以「罰金
    」，其性質迥然不同，並無所謂差額比較可言，亦無適用該
    條例之餘地。原處分機關就受處分人已受刑事制裁之同一行
    為，自無重複處罰行政罰之必要，且亦無道路交通管理處罰
    條例第三十五條第八項差額比較之問題，原處分機關仍為罰
    鍰四萬五千元之處分，於法不合，受處分人此部分異議為有
    理由，原處分應予撤銷。至原處分機關於吊扣機車駕駛執照
    十二個月及施以道安講習部分，因不在受處分人提出聲明異
    議之範圍內，自非本案所應審究之範圍，併此敘明。
五、據上論斷，應依道路交通管理處罰條例第八十七條第二項，
    道路交通事件處理辦法第十九條前段，裁定如主文。
中    華    民    國   100    年    4     月    28    日
                      交通法庭  法  官  黃裕仁
上正本證明與原本無異。
如不服本裁定，應於送達後五日內，向本院提出抗告狀。
                                書記官  何惠文
中    華    民    國   100    年    4     月    28    日